臺灣高等法院民事判決　　　　　　　　 100年度上易字第37號
上　訴　人　吳秀玲
被 上訴 人　田語君
被 上訴 人　萬事達通運有限公司
法定代理人　王明德
共　　　同
訴訟代理人　簡炎申律師
上列當事人間請求侵權行為損害賠償事件，上訴人對於中華民國
99年11月10日臺灣臺北地方法院99年訴字第 576號第一審判決提
起上訴，經本院於100年9月13日言詞辯論終結，判決如下：
    主      文
原判決關於駁回上訴人後開第二項之訴部分，及命上訴人負擔訴
訟費用之裁判均廢棄。
被上訴人應再連帶給付上訴人新臺幣壹拾陸萬陸仟貳佰玖拾元及
自民國九十八年九月十八日起，至清償日止，按年息百分之五計
算之利息。
其餘上訴駁回。
第一審（除確定部分外）及第二審訴訟費用，由被上訴人連帶負
擔十分之一，餘由上訴人負擔。
    事實及理由
一、上訴人主張：伊於民國（下同）97年5月9日參加行政院衛生
    署所舉辦之教育訓練，搭乘受僱於被上訴人萬事達通運有限
    公司（下稱萬事達公司）之被上訴人田語君所駕駛車牌號碼
    515-LL號之遊覽車（下稱系爭遊覽車），於下午 4時50分許
    ，沿台北市○○○路由南往北行駛，在行經該路段與同市○
    ○○路交岔口處，被上訴人田語君疏未注意車前路況，遇有
    坑洞仍加速行駛，系爭遊覽車因而猛烈震盪，而被上訴人田
    語君此時本應減緩速度，未料其又緊急煞車，伊當時坐在該
    車輛最後一排，被上訴人萬事達公司應附安全帶而未附，伊
    雖緊握扶手，仍先往上彈起跌回座位，隨即又因緊急煞車，
    往前撞擊至前座，再因反作用力向後撞擊座椅，致伊受有第
    一腰椎骨折及兩膝挫傷等傷害，伊因而受有損害共計新臺幣
    （下同）165萬1,665元 （含醫療費用2萬1,185元；交通費2
    萬2,780元；看護費8萬7,700元； 藥品及營養品費用3萬5,0
    00元；律師費 3萬元；背架、拐扙及折疊椅費用1萬1,000元
    ；未來 3年醫療及復健費用30萬元；僱人協助家務及日常清
    潔工作14萬4,000元；非財產上損害之慰藉金100萬元）。又
    被上訴人萬事達公司為被上訴人田語君之僱用人，就被上訴
    人田語君之上開過失行為，應與被上訴人田語君連帶負損害
    賠償責任等情。爰依侵權行為之法則，求為判命被上訴人應
    連帶給付165萬1,665元並加付法定遲延利息之判決（原審判
    命被上訴人應連帶給付 24萬3,590元及被上訴人田語君自98
    年7月9日起，被上訴人萬事達公司自98年 9月18日起，均至
    清償日止，按年息5%計算之利息；而駁回上訴人其餘之訴。
    上訴人就其敗訴部分聲明不服，提起上訴。至被上訴人敗訴
    部分，未據其聲明不服，已告確定）。上訴聲明求為判決：
    (一)原判決關於駁回上訴人後開第二項之訴部分廢棄。(二)被上
    訴人應再連帶給付上訴人140萬8,075元及自98年9月18日起
    ，至清償日止，按年息5%計算之利息。
    被上訴人則以：系爭事故之發生，固全係因被上訴人田語君
    之過失所造成（被上訴人在本院表示不再爭執上訴人與有過
    失─見本院卷52頁背面），惟就上訴人所請求之金額，除同
    意給付醫療費用外，其餘辯稱關於交通費用部分，上訴人請
    求金額過高，且無法認定為其就診所需；關於看護費用部分
    ，上訴人未提出實際支出此項費用之證據；關於藥品營養品
    、法律費用、背架柺杖折疊椅費用、復健費用、家庭清潔費
    用等，均非必要之支出，不應准許。又就慰藉金部分，被上
    訴人田語君年收入約為2、30萬元，為單親家庭，有3個小孩
    及父母要養，能力有限；被上訴人萬事達公司則為小型通運
    公司，獲利甚微，請斟酌被上訴人田語君之過失情狀，考量
    上訴人所受傷害程度及其社經地位及教育程度，予以合理之
    認定等語，資為抗辯。答辯聲明求為判決：上訴駁回。
二、經查上訴人主張其於上開時間搭乘由被上訴人之受僱人即被
    上訴人田語君所駕駛之系爭遊覽車，行經前揭地點時，因被
    上訴人田語君之前述過失行為，致其受有第一腰椎骨折及兩
    膝挫傷等傷害之事實，業據其提出國立臺灣大學醫學院附設
    醫院（下稱臺大醫院）診斷證明書為證（見原法院北交簡附
    民字卷5至8頁），並經本院調取原法院98年度交簡上字第21
    9 號業務過失傷害刑事案件全卷核閱屬實，且為被上訴人所
    不爭執，自堪信為真實。
三、按因故意或過失，不法侵害他人之權利者，負損害賠償責任
    ；又不法侵害他人之身體或健康者，對於被害人因此喪失或
    減少勞動能力或增加生活上之需要時，應負損害賠償責任；
    又不法侵害他人之身體、健康、名譽、自由、信用、隱私、
    貞操，或不法侵害其他人格法益而情節重大者，被害人雖非
    財產上之損害，亦得請求賠償相當之金額，民法第184條第1
    項前段、第193條第1項、第195條第1項前段定有明文。又受
    僱人因執行職務，不法侵害他人之權利者，由僱用人與行為
    人連帶負損害賠償責任，亦為同法第188條第1項前段所明定
    。本件被上訴人田語君為被上訴人萬事達公司僱用之司機，
    於駕駛系爭遊覽車時，因過失不法侵害乘客即上訴人之身體
    及健康，業如前述，自應對上訴人負損害賠償責任，而被上
    訴人萬事達公司亦應連帶負損害賠償責任。茲就上訴人所請
    求各項賠償項目及金額，是否有據？逐項審究如後：
    (一)關於醫療費用部分：
      上訴人主張其因系爭事故而受有傷害，支出醫療費用共計
      2萬1,185元，為被上訴人所不爭執（見原審訴字卷16頁背
      面），是上訴人請求被上訴人連帶賠償此部分損害，應屬
      有據。
    (二)關於未來3年醫療及復健費用部分：
      經查上訴人於97年12月19日前往臺大醫院門診時，第一腰
      椎壓迫性骨折已癒合，之後改為治療骨質缺乏及下背痛症
      狀，此兩種症狀與上訴人因系爭事故導致第一腰椎壓迫性
      骨折無關等情，業經原審向臺大醫院查復屬實，有臺大醫
      院99年9月7日校附醫秘字第0990903159號函足按（見原審
      訴字卷99頁）。是上訴人自97年12月19日起之醫療或復健
      費用，即與系爭事故無關。雖上訴人主張其在系爭事故發
      生前，並無骨質疏鬆症狀，係因系爭事故受傷後，無法運
      動，始造成骨質快速流失云云。惟查，中年女性因女性荷
      爾蒙分泌減少，普遍常見骨質疏鬆之症狀，上訴人為50餘
      歲之女性，應難倖免，自難認係因受傷後無法運動所造成
      之結果，是上訴人所為上開主張，即不足取。至因原審向
      臺大醫院查詢上訴人病情，而由上訴人向臺大醫院繳納費
      用 1,300元（見原審訴字卷95頁），係屬本件訴訟費用之
      一部分，應依判決主文定其負擔，並未包含在上訴人此部
      分請求之金額內，上訴人主張應由法院判命被上訴人賠償
      云云，亦非可取。準此，上訴人請求被上訴人連帶賠償未
      來醫療及復健費用共30萬元部分，難認有據。
    (三)關於交通費部分：
      上訴人主張其因系爭事故而受傷後，於97年5月9日以救護
      車將其自事故現場送至臺大醫院；又於同年月12日至臺大
      醫院住院，嗣於同年月15日出院返家，均因受傷無法坐起
      而須救護車接送往返，上述3趟救護車費用每趟為900元，
      共計2,700元之事實，業據其提出統一發票3紙為證（見原
      審訴字卷27、28頁）；又上訴人主張其自97年 6月24日至
      同年12月 9日期間，因就醫需要搭乘計程車往返住所及臺
      大醫院、台北市立聯合醫院間，及因接受訊問搭乘計程車
      往返住所及台北市政府警察局中正第二分局、南昌路派出
      所、臺灣臺北地方法院檢察署間，支出計程車費共計 2,5
      95元部分，亦據其提出計程車收據、醫療費單據及明細表
      為證（見原審卷34、37、75至78、41、43、45頁及本院卷
      79、80頁），並經本院調取上開刑事案卷核閱屬實。上開
      二項費用合計為5,295元（其計算式為：2,700元+2,595元
      =5,295元），均係上訴人因系爭事故而增加生活上需要之
      費用，是其請求被上訴人連帶賠償，應屬有據。至上訴人
      超過上開金額之交通費請求，或屬97年12月19日上訴人骨
      折癒合後之交通費用，或未據其提出單據為憑，尚非有據
      ，即屬不應准許。
    (四)關於看護費部分：
      經查，上訴人於97年5月9日因系爭事故受傷後，同日17時
      30分至臺大醫院急診，經診斷為第一腰椎壓迫性骨折，於
      同日離院，嗣於97年 5月12日因上開疾病再至臺大醫院住
      院，於同年月15日出院，醫囑宜背架使用，宜休養 4周，
      且需旁人照顧，業據上訴人提出臺大醫院診斷證明書為證
      （見原審北交簡附民字卷5至7頁）。是上訴人自97年 5月
      15日出院後 4週期間，即有僱請他人全日看護之必要；而
      在此之前受傷期間即自97年5月9日後半天起至同年月14日
      止，上訴人之傷勢更為嚴重，自亦有僱請全日看護之必要
      。準此，上訴人因系爭事故受傷，而應僱請看護之天數共
      計33.5日。又全日看護費用為每日 2,400元，業據上訴人
      提出收據為證（見原審訴字卷25頁），自應依此計算上訴
      人增加看護費用之金額。雖上訴人僅提出其於97年 5月13
      日至14日僱請看護支付2,400元、及自97年5月12日起至同
      年 6月10日止僱請看護支付1萬5,000元之收據（見原審訴
      字卷25、26頁）。惟按親屬代為照顧被害人之起居，固係
      基於親情，但親屬看護所付出之勞力並非不能評價為金錢
      ，雖因二者身分關係而免除被害人之支付義務，惟此種基
      於身分關係之恩惠，自不能加惠於加害人。故由親屬看護
      時雖無現實看護費之支付，仍應認被害人受有相當於看護
      費之損害，得向上訴人請求賠償，始符公平原則（最高法
      院94年度台上字第1543號判決參照）。是上訴人得請求被
      上訴人連帶賠償之看護費應為8萬0,400元（其計算式為：
      2,400元×33.5日=80,400元）；至其餘超過上開金額之看
      護費，上訴人並未能證明其必要性，該部分請求即屬難予
      准許。
    (五)關於背架、拐扙及折疊椅費用部分：
      查上訴人所受傷害，確有使用背架之必要，業經上開診斷
      證明書記載明確。惟上訴人主張其購買背架等支付1萬1,0
      00元等情，卻僅提出購買背架支付 3,000元之統一發票為
      據（見原審訴字卷81頁），其餘費用未據提出支出憑證。
      是上訴人請求被上訴人連帶賠償背架費用 3,000元部分，
      固屬有據；逾此金額之請求即難准許。
    (六)關於藥品及營養品費用部分：
      上訴人主張其因系爭事故，支出藥品及營養品費用3萬5,0
      00元云云，固據其提出收據、門診醫療費用收據、就診紀
      錄及門診處方用藥紀錄為證（見本院卷109至115頁）。惟
      觀諸上開單據日期，均在97年12月19日上訴人骨折癒合之
      後，難認與其因系爭事故所受傷害有關。是上訴人請求被
      上訴人連帶賠償此部分費用，即屬不應准許。
    (七)關於僱人協助家務及日常清潔工作部分：
      上訴人雖主張其因系爭事故受傷，僱人協助家務及日常清
      潔工作，支出 14萬4,000元云云，惟未據舉證以實其說，
      難予憑取。是上訴人請求被上訴人連帶賠償此部分支出14
      萬4,000元，亦非有據。
    (八)關於律師費部分：
      查上訴人因系爭事故所進行之民、刑事訴訟程序，依法均
      未強制律師代理，是上訴人並非不能自為訴訟行為，是其
      請求被上訴人連帶賠償律師費3萬元，亦屬無據。
    (九)關於非財產上損害之慰藉金100萬元部分：
      經查上訴人因系爭事故，受有第一腰椎骨折及兩膝挫傷之
      傷害，造成行動不便，對於日常生活影響甚鉅，在肉體上
      及精神上自必感受莫大痛苦，不言可喻。爰斟酌上訴人為
      國立中山大學博士，現於行政院衛生署全民健康保險監理
      委員會擔任組長，98年度所得總額為155萬2,354元，財產
      總額為1,174萬4,302元（見本院卷52頁背面、24至27、10
      7頁）； 而被上訴人田語君為高中畢業，現受僱於萬事達
      公司擔任遊覽車司機，98年度所得總額為 35萬5,949元，
      財產總額為178萬4,958元（見本院卷57、30、31頁）；被
      上訴人萬事達公司經營遊覽車業務，98年度營業收入總額
      為2,705萬7,975元，營業淨利為175萬7,692元（見本院卷
      64頁），及上訴人所受傷害等一切情狀後，認上訴人所得
      請求被上訴人連帶賠償之慰藉金，應以30萬元為適當；至
      逾上開金額之慰藉金請求，即屬無據。
    (十)依上所述，上訴人得請求被上訴人連帶賠償之金額合計為
      40萬9,880元（其計算式為：21,185元+5,295元+80,400元
      +3,000元+300,000元=409,880元），除原審已判命連帶給
      付24萬3,590元外， 上訴人得請求被上訴人再連帶給付16
      萬6,290元（其計算式為：409,880元-243,590元=166,290
      元）；至逾上開金額之請求，即屬不應准許。
四、綜上所述，上訴人本於侵權行為之法則，請求上訴人再連帶
    給付16萬6,290元及自起訴狀繕本最後送達之翌日即98年9月
    18日起，至清償日止，按年息5%計算之利息部分，自屬應予
    准許；至逾上開金額之請求，即屬不應准許。從而原審就上
    開應予准許部分，所為上訴人敗訴之判決，尚有未洽，上訴
    論旨求予廢棄改判，為有理由，爰由本院予以廢棄改判如主
    文第 2項所示；就上開不應准許部分，所為上訴人敗訴之判
    決，並無不合，上訴論旨求予廢棄改判，為無理由，應駁回
    其上訴。
五、至兩造其餘之攻擊或防禦方法及證據，經斟酌後，認為均不
    足以影響本判決之結果，自無逐一詳予論駁之必要，併此敘
    明。
六、據上論結，本件上訴為一部有理由，一部無理由，依民事訴
    訟法第450條、第449條第1項、第79條、第85條第2項，判決
    如主文。
中    華    民    國   100    年    10    月    4     日
                  民事第七庭
                        審判長法  官  鄭三源
                              法  官  邱  琦
                              法  官  梁玉芬
正本係照原本作成。
不得上訴。
中    華    民    國   100    年    10    月    5     日
                              書記官  常淑慧